【裁判字號】    88,簡上,107
【裁判日期】    901003
【裁判案由】    確認票據債權不存在
【裁判全文】
臺灣板橋地方法院民事判決  八十八年度簡上字第一○七號
    上  訴  人    丙○○
    複代 理 人    丁○○
    被上 訴 人    軒達實業有限公司
    法定代理人    乙○○
                  甲○○
右當事人間請求確認票據債權不存在事件，上訴人對於中華民國八十七年十二月二十
四日本院板橋簡易庭八十七年度板簡字第五九七號第一審簡易判決提起上訴，本院判
決如左：
    主      文
原判決廢棄。
確認被上訴人持有上訴人所簽發如附表所示之四張本票債權不存在。被上訴人應將如
附表所示之四張本票返還上訴人。
第一、二審訴訟費用由被上訴人負擔。
    事      實
甲、上訴人方面：
壹、聲明：如主文。
貳、陳述：除與原審判決書所載者相同，茲予引用外，補稱：
  一、訴外人劉文惠並無業務侵占事實，且經判決無罪確定，上訴人自無與之共同侵
      占之事實，系爭本票實係受訴外人即被上訴人公司負責人乙○○強暴脅迫所簽
      發：
  （一）訴外人劉文惠雖經台北地方法院檢察署檢察官以業務侵占罪嫌提起公訴（該
        署八十六年度偵字第二五九四九號），案經台灣台北地方法院以八十七年度
        易字第一○九一號及台灣高法院八十八年度上易字第五五七號刑事判決無罪
        確定，上訴人亦經台灣台北地方法院檢察署八十八年度偵字第五三三三號為
        不起訴處分，足證上訴人及訴外人劉文惠並未共同侵占被上訴人之款項。
  （二）起訴書中據以起訴之證物，為上訴人在民國（下同）八十五年十二月十九日
        所書立之「和解書」及訴外人劉文惠於八十六年間所簽立之「字據」。惟查
        上開和解書係上訴人於八十五年十二月十九日於中和市住處，經訴外人劉文
        惠以電話通知後到劉女位於新店市之住處後，進門即遭訴外人即被上訴人公
        司負責人乙○○等人挾持，並由乙○○施以強暴脅迫等手段，上訴人在毫無
        退路之情形下，被迫照樣抄寫，及簽發系爭本票四張，此事實業經刑事判決
        審認無誤。上訴人因在劉女住處雖遭乙○○等四人挾持，但僅乙○○一人對
        上訴人拳打腳踢，原審認四人對上訴人拳打腳踢，上訴人之身體外部、頭、
        手、腳或多或少應有外傷一節，應屬誤解，與事實不合，從而證人華志堅證
        稱上訴人樣子狼狽，衣衫不整等情，應屬合乎常情。且證人華志堅在台北地
        方法院劉文惠侵占案件作證之證詞，與其在原審之證詞並無矛盾之處，與事
        實相符，原審不與採信，尚有可議。
  （三）至訴外人劉文惠所簽立之字據，實為八十六年四月十日十五時許，被上訴人
        公司負責人乙○○不滿劉文惠將公司帳冊帶走，又唯恐乙○○詐領多件保險
        金案東窗事發，即帶領不詳人士約五、六人，攜帶電擊棒、開山刀等前往台
        北市○○路五○一巷十一之一號一樓，將劉文惠及其幼子強行帶走，並強行
        要求劉文惠照事先寫好之文件照抄，表明侵占被上訴人公司款項等情，此業
        經劉文惠報警，由台灣台北地檢署將乙○○以妨害自由提起公訴。故自無從
        以該字據證明劉文惠有侵占被上訴人公司財物，從而上訴人自無共同侵占之
        可言。
  （四）台灣高等法院八十九年五月二十四日以院賓刑篤字第八三二○號函查被上訴
        人唯一活期存款帳戶，即華南銀行永和分行000000000000帳號
        ，自八十四年一月一日至八十五年十二月十九日，現金提款十四筆，金額新
        台幣（下同）四十九萬四千三百三十三元，此與和解書中所述上訴人盜領五
        百餘萬元，金額差距甚大，顯見上訴人實不可能有陸陸續續盜領五百餘萬元
        之事實。被上訴人亦無從證明上訴人有曾陸陸續續盜領五百餘萬元之事實。
  二、被上訴人公司係空殼公司，並無二千萬之財物可供上訴人等共同侵占：
      被上訴人係空殼公司，財務不佳，公司負責人乙○○乃以高買低賣之方式套取
      現金，再將現金轉為虛偽進貨而詐騙保險金等不法行為，其並無高達二千萬元
      之現金可供上訴人予以共同侵占，而乙○○所犯詐領多項保險金犯行，亦經台
      灣台北地方法院檢察署以八十六年度偵字第四○五號、第一二二七六號、八十
      七年度偵字第一五二六○號、第二五五五三號、第二五五五四號起訴書提起公
      訴在案。
  三、至上訴人所有坐落台北縣中和市○○街房屋一棟原係欲贈與訴外人劉文惠，以
      結束二人感情，房地所有權狀等已交付訴外人劉文惠，卻遭被上訴人公司負責
      人乙○○強行搶走過戶，乙○○於與上訴人之對話中自承：房子不是給我的，
      先生，房子是你給劉文惠的，你房子也給我嗎？你房子是給劉文惠的，不是給
      我：：：」等語。
  四、退一步言，縱系爭本票形式為真正，惟因被上訴人為系爭本票之直接受款人，
      上訴人本得以自己與被上訴人間所存之抗辯事由對抗被上訴人。被上訴人因侵
      權行為對上訴人取得系爭本票債權，上訴人自得本於損害賠償請求權為廢止該
      債權之意思，上訴人自不負該票據責任。
參、證據：援用原審之立證方法；另提出台灣台北地方法院八十七年度易字第一○九
    一號刑事判決、台灣台北地方法院檢察署八十六年度偵字第四○五號起訴書、八
    十八年度偵字第五三三三號不起訴處分書、台灣高等法院八十九年五月二十四日
    以院賓刑篤字第八三二○號函、錄音帶暨譯文、土地登記申請書、土地建築改良
    物買賣所有權移轉契約書各一件為證。
乙、被上訴人方面：
壹、聲明：求為判決駁回上訴。
貳、陳述：除與原審判決書所載者相同，茲予引用外，另補稱：
  一、有關上訴人書立之和解書，絕非出於強暴脅迫，雖上訴人舉華志堅、劉文惠為
      證，但華志堅並不在現場，而劉文惠本身與上訴人即有共犯關係，且其供述有
      諸多矛盾，並不可採。又上訴人將其坐落永和市之房屋拿出交由力霸房屋出售
      ，以清償當初承認之侵占款五百萬元之一部分，試問如其係受強暴脅迫，焉有
      可能心甘情願將房屋交出出售。
  二、訴外人劉文惠舉發被上訴人代表人詐欺案件及其告訴被上訴人代表人乙○○妨
      害自由案件，與本件完全無關，且係劉文惠在被上訴人告訴其侵占案件後才挾
      怨報復，誣指乙○○指使其詐領保險費。
  三、被上訴人公司並非空殼公司，上訴人因與劉文惠勾串，由劉文惠帶人強將被上
      訴人公司資料帶走，所有資料均在劉文惠手上，故為此抗辯，此與本案實無任
      何關聯。
  四、訴外人劉文惠在台灣中小企業銀行復興分行中之存款紀錄，其本國存款部分有
      幾百萬存款進出，外幣存款部分則有幾十萬元進出，而劉文惠不過是被上訴人
      會計，其收入怎可能達幾百萬元？足證其有侵占被上訴人之款項。
參、證據：援用原審之立證方法。另提出台灣中小企業銀行復興分行九十年五月七日
    九○復興字第○一一三三號函。
丙、本院依職權調閱台灣台北地方法院以八十七年度易字第一○九一號及台灣高法院
    八十八年度上易字第五五七號刑事案卷全卷。
    理      由
一、上訴人於原審起訴主張訴外人即被上訴人之負責人乙○○因與訴外人劉文惠及上
    訴人間之情感糾紛，為報復上訴人，於八十五年十二月十九日帶領其手下訴外人
    于建喜等三人先至劉文惠位於台北縣新店市○○路一百十四號十樓住處，脅迫劉
    文惠打電話騙上訴人至前開住處，迨上訴人到達時，乙○○及其手下三人圍住原
    告，拿出預藏之器械，指斥上訴人搶其女友，指明上訴人是獨子，要讓上訴人絕
    後，並動歐打上訴人，隨後拿出其預先寫好之和解書及空白本票多張，脅迫上訴
    人照抄和解書及簽發本票，否則別想走出大門一步，復詐騙上訴人如照其吩咐完
    成和解書、簽發本票等，二人間之恩怨一筆勾消，以後不再找上訴人麻煩或提起
    任何訴訟，上訴人在極端恐懼下，只得照抄和解書，簽發如附表所示之系爭本票
    四紙。是上訴人係為被告以脅迫及欺騙手段詐得上開和解書及系爭本票，被告取
    得系爭本票，顯係出於惡意，且係無對價或以不相當之對價取得票據，自不得享
    有票據上之權利。爰依法請求確認被告持有原告簽發如附表所示之本票四紙，對
    原告本票債權不存在；另依不當得利及侵權行為之法律關係請求被告應將如附表
    所示之本票四紙交付返還原告等語。被上訴人則以：訴外人劉文惠為被上訴人公
    司之會計，上訴人與訴外人劉文惠係男女朋友關係，其共同侵占被上訴人公司之
    財物，嗣上訴人表示願出面解決，約定被上訴人公司負責人乙○○於八十五年十
    二月十九日在其同居住所面談，上訴人陳明其與訴外人劉文惠因一時利慾薰心，
    才侵占被上訴人公司財物，希望被上訴人公司放他一馬，並願意還錢，同時表示
    為證明誠意願意先將上訴人名下房屋交出，再於半年內還款三百萬元（當時訴外
    人劉文惠表示共同侵占五百萬元，惟事後才知共侵占達數千萬元），並簽定和解
    書及系爭本票，是乙○○並無強暴脅迫上訴人之行為等語，資為抗辯。
二、上訴人主張系爭本票係於八十五年十二月十九日，在台北縣新店市○○路一百十
    四號十樓訴外人劉文惠住處，受被上訴人公司負責人乙○○脅迫所簽發等情，惟
    被上訴人所否認，並以上開情詞置辯。經查：
（一）證人劉文惠於原審證稱：「八十五年十二月十九日乙○○會同于建喜及另二名
      不認識的人到我家，叫我打電話騙丙○○過來，說要解決我們之間的三角關係
      ，丙○○到場後，他們就對丙○○拳打腳踢，逼他簽下四張本票，並說不簽就
      要讓他絕子絕孫」等語。證人華志堅於原審證稱：八十五年十二月二十九日有
      載丙○○到劉文惠住處，但沒有上樓，在樓下等。丙○○下樓時樣子很狼狽，
      衣衫不整，眼鏡歪掉，叫伊趕快走等語，證人華志堅於台灣台北地方法院八十
      七年度易字第一○九一號刑事案件審理中，亦到庭結證稱：「我因為他們是情
      侶，我不好意思上去，我買了飲料在樓下看報，一個多小時後，丙○○下來，
      很狼狽，衣服不整，眼鏡歪了，受驚的樣子，問他什麼事，他催促快走，車上
      才告訴，被人打傷，還被恐嚇家人的安全，他語焉不詳，可能是男女關係」等
      語（參見台灣台北地方法院八十七年度易字第一○九一號刑案卷第五十四頁）
      ，業據本院調閱案卷查明屬實，證人劉文惠雖因涉業務侵占被上訴人公司財物
      之犯行，經檢察官提起公訴，惟業經台灣高等法院判決無罪確定，有台灣高等
      法院八十八年度上易字第五五七號判決在卷可稽，其證言尚難認有何偏頗之虞
      ，且證人華志堅於本院民事庭及台北地院刑事庭中兩次證言，均為相同之證述
      ，其真實性亦堪採信，是上訴人主張系爭本票係受脅迫始簽立，並非無據。
（二）被上訴人抗辯稱訴外人劉文惠為被上訴人公司會計，其與上訴人為男女朋友，
      共同侵占被上訴人公司款項，上訴人表示願出面解決，約定被上訴人公司負責
      人乙○○於八十五年十二月十九日在其同居住所面談，上訴人陳明其與訴外人
      劉文惠因一時利慾薰心，才侵占被上訴人公司財物，希望被上訴人公司放他一
      馬，並願意還錢，同時表示為證明誠意願意先將上訴人名下房屋交出，再於半
      年內還款三百萬元，並簽定和解書及系爭本票，並無強暴脅迫之情事云云，並
      提出和解書一件為證，惟查：
  １、上訴人對和解書係由其簽名一節，雖不爭執，惟主張係於八十五年十二月十九
      日，在台北縣新店市○○路一百十四號十樓訴外人劉文惠住處，受被上訴人公
      司負責人乙○○強迫脅迫，而與系爭本票同時簽立等語。查，上訴人主張其於
      上開時地受被上訴人公司負責人乙○○之強暴脅迫之事實，已如前述。又上開
      和解書記載「：：：利用與劉文惠同居之便，盜取軒達實業有限公司之印鑑、
      存摺，陸陸續續盜領金額共計五百餘萬元，：：：」等語，然查被上訴人設於
      華南商業銀行永和分行之000000000000號活存帳戶，自八十四年
      一月一日至八十五年十二月十九日止之存提款紀錄，除匯款、轉帳外，計提款
      十四筆，金額僅四十九萬四千三百三十三元，此有該分行八十九年五月三十一
      日華永存字第八十八號函附於台灣高等法院八十八年度上易字第五五七號刑事
      卷內足稽，並經本院調閱查明屬實，是並無如和解書內所載以印鑑、存摺提領
      五百餘萬元之相關佐證，是該和解書內容是否真實，已非無疑。
  ２、被上訴人前對訴外人劉文惠提出業務侵占之告訴，並經台北地方法院檢察署檢
      察官以八十六年度偵字第二五九四九號提起公訴，然查被上訴人公司負責人乙
      ○○於偵查中係指訴訴外人劉文惠於八十四年十月至八十五年三月間，將出售
      予訴外人展辰公司及中傑公司之貨款總計一千二百零八萬六千四百七十元侵占
      入己，又於八十三年間，將五百七十萬元之貨物，直接載送至展辰公司，再將
      出售予旭甫公司之貨款八十一萬九千元未入帳，所得款項前後共近一千九百二
      十一萬五千四百七十元及另被上訴人公司款項二百一十五萬零七百六十五元被
      告均侵占入己云云，並提出軒達公司出貨通知單、帳冊明細、松下公司輸出實
      績表二紙、軒達公司八十五年十一月二十五日出具予旭甫公司之統一發票一紙
      、被告侵占之明細表一份、展辰公司八十五年十二月六日退還軒達公司維修之
      通知單一紙、被告收款簽名之付款簽收簿、被告設於中國信託商業銀行000
      0000000000號帳戶有軒達公司貨款匯入之明細等為證（見台北地方
      法院檢察署檢察官以八十六年度偵字第二五九四九號偵查卷（下稱偵查卷）所
      附證物）。然上開計算被告所侵占貨款之方式，部分將買進之貨物與同批貨物
      出售之貨款重覆計算，顯有不實，業經本院調閱上開偵查卷查明。又被上訴人
      公司因涉嫌以虛偽進口貨物之方式詐領保險金，經台灣台北地方法院檢察署檢
      察官提起公訴，有該署八十六年度偵字第四○五號起訴書在卷足稽，顯見被上
      訴人公司之帳目資料是否真實無誤，亦非無疑。又訴外人劉文惠被訴業務侵占
      部分，復經台灣高等法院以八十八年度上易字第五五七號刑事判決無罪確定，
      有刑事判決書在卷足佐。是被上訴人空言上訴人與訴外人劉文惠共同侵占其財
      物，自屬無據。
  ３、被上訴人另抗辯稱：依訴外人劉文惠在台灣中小企業銀行復興分行中之存款紀
      錄，其本國存款部分有幾百萬存款進出，外幣存款部分則有幾十萬元進出，而
      劉文惠不過是被上訴人會計，其收入怎可能達幾百萬元？足證其有侵占被上訴
      人之款項云云，雖據提出台灣中小企業銀行復興分行九十年五月七日九○復興
      字第○一一三三號函為證，惟查，訴外人劉文惠於上開刑事案件審理中供稱：
      軒達實業有限公司為空殼公司，乙○○係透過伊帳戶洗錢等語（見台灣台北地
      方法院八十七年度易字第一○九一號刑案卷第七十五頁），又衡諸常情，銀行
      帳戶內之資金來源，不一而足，何能遽認即為侵占所得款項？是被上訴人上開
      抗辯尚非足採。
  ４、此外，被上訴人對上訴人有與訴外人劉文惠共同侵占其財物之事實，未能另行
      舉證以實其說，其抗辯自無從採信。從而，上訴人既無侵占被上訴人財物之事
      實，益足徵其主張係受脅迫始簽立和解書及系爭本票等語，應屬可信。
（三）至被上訴人雖另抗辯稱上訴人將其坐落台北縣永和市之房屋拿出交由力霸房屋
      出售，以清償當初承認之侵占款五百萬元之一部分，試問如其係受強暴脅迫，
      焉有可能心甘情願將房屋交出出售云云，惟此為上訴人所否認，上訴人主張其
      所有坐落台北縣永和市○○街之房屋原係欲贈與訴外人劉文惠，以結束二人感
      情，房地所有權狀等已交付訴外人劉文惠，卻遭被上訴人公司負責人乙○○強
      行搶走過戶等語，並提出土地登記申請書、土地建築改良物買賣所有權移轉契
      約書各一件為證。經查，依上訴人提出之上開土地登記申請書、土地建築改良
      物買賣所有權移轉契書中可見，有關權利人、承買人欄之記載部分，均有「劉
      文惠」之姓名或印文後經塗銷改為「乙○○」之記載，又上開房屋並非出售他
      人，而係移轉予訴外人乙○○，上訴人若確係為償還侵占上訴人公司之款項始
      移轉上開房屋，則為何移轉給訴外人乙○○而非移轉給被上訴人公司？是上訴
      人主張該屋原係為移轉予訴外人劉文惠，遭乙○○強行過戶等語，尚非全然無
      憑。從而，上開房屋之移轉，亦不足以證明被上訴人有侵占被上訴人之財物或
      無脅迫上訴人之情事。
三、綜上所述，上訴人主張其並無侵占被上訴人公司之財物，系爭支票係受訴外人即
    被上訴人公司負責人乙○○之脅迫始簽立之事實，應堪採信。被上訴人取得系爭
    本票顯係出於惡意且無對價關係取得，自不得享有票據上之權利。從而上訴人請
    求確認被告持有如附表所示以原告為發票人之本票債權不存在，並請求返還系爭
    之本票即屬有據，應予准許。原審為上訴人敗訴之判決，尚有未洽，上訴意旨指
    摘原判決不當，求予廢棄改判，為有理由，爰由本院予以廢棄改判如主文。
四、因本案論證已臻明確，兩造其餘主張陳述及所提之證據暨攻擊防禦方法，均與本
    案判斷結果無影響，毋庸再予一一審酌，附此敘明。
五、結論：本件上訴為有理由，依民事訴訟法第四百三十六條之一第三項、第四百五
    十條、第七十八條，判決如主文。
中      華      民      國    九十      年      十      月      三      日
                                    臺灣板橋地方法院民事第三庭
~B審判長法  官  游婷麟
~B      法  官  李君豪
~B      法  官  白光華
右為正本係照原本作成。
不得上訴。
中      華      民      國    九十      年      十      月      三      日
~B書  記  官  李錦輝


司法院資訊處製作；財團法人民間司法改革基金會備份。
